最高法院刑事判決　　　　　　　　　　　　　　　八十八年度台上字第五一八九號
　　上　訴　人　丁○○
　　選任辯護人　王存淦律師
　　上　訴　人　乙○○
　　　　　　　　丙○○
　　　　　　　　甲○○
右上訴人等因竊盜案件，不服臺灣高等法院中華民國八十六年八月八日第二審判決（
八十六年度上訴字第一五九九號，起訴案號：臺灣宜蘭地方法院檢察署八十四年度偵
字第一九一九、二一九一、二五一一、二三一四號），提起上訴，本院判決如左：
    主  文
原判決關於丁○○、乙○○、丙○○、甲○○部分撤銷，發回臺灣高等法院。
    理  由
本件原判決認定上訴人丁○○係大晟砂石場負責人，上訴人乙○○、邱萬金、甲○○
則係合泉土木包工業合夥人。因合泉土木包工業標得台灣省水利局宜蘭縣蘭陽溪五結
堤防工程，該工程之工地係位於宜蘭縣羅東溪行水區內，易以合法掩護非法之方式竊
取河床上之砂石。丁○○、乙○○、丙○○、甲○○四人竟共同基於犯意之聯絡，意
圖為自己不法之所有，自民國八十四年六月二十三日上午八時起，僱用有共同犯意之
朱俊樺擔任挖土機司機，共同竊取宜蘭縣羅東溪行水區，清洲橋往上游約二百公尺處
河床上之砂石。得手後由不詳姓名綽號「明鴻」之成年男子在現場負責安排將贓物分
別運往大晟砂石場堆放，及供上開蘭陽溪五結堤防工程工地供回填之用。陳俊毓則於
同年六月二十四日起，至同月二十五日止；張榮顯係於同年六月二十五日，均基於共
同犯意之聯絡，分別駕駛砂石車，負責載運砂石前往大晟砂石場堆放，及載運至上開
蘭陽溪五結堤防工程工地。惟對於上開河川、橋樑之損害尚未至致生公共危險之程度
。嗣於同年月二十五日上午九時三十分許，挖土機司機朱俊樺、砂石車司機陳俊毓、
張榮顯及甲○○四人正共同竊取砂石之際，為警在前開地點當場查獲等情。因而維持
第一審論處上訴人等結夥三人以上竊盜罪刑，而駁回上訴人等在第二審之上訴，固非
無見。
惟查，(一)、按有罪之判決書應記載事實，所謂事實不僅指犯罪之行為而言，即犯罪之
時間、處所、目的、手段、共犯、犯罪樣態及結果等與論罪科刑有關之事項，亦應依
法認定予以明確之記載，始足為適用法律之依據。原判決理由雖說明上訴人丁○○、
乙○○、丙○○、甲○○等四人與朱俊樺、陳俊毓、張榮顯及綽號「明鴻」之不詳姓
名成年男子等人，對本件竊盜犯行均有共同犯意之聯絡及行為之分擔，均為共同正犯
。然其事實欄內對於朱俊樺、陳俊毓、張榮顯分別係由何人所招請或僱用，渠等與上
訴人等彼此之間如何為共同犯意之聯絡，及綽號「明鴻」之不詳姓名成年男子與上訴
人等及其他共犯是否亦有共同竊盜之犯意聯絡，均未明白認定，詳細記載；且對於上
訴人等共同盜採砂石之數量，亦未詳予調查認定，其事實之記載尚欠完備，已不足為
適用法律之依據。且查原判決事實欄所載之上述不詳姓名綽號「明鴻」之成年男子，
據共犯張榮顯在警訊時指認陳明煌之口卡，供稱該男子即為陳明煌（男，六十三年三
月八日生，身分證字號：Ｚ000000000），其綽號為「明煌」等語，並有陳
明煌之口卡片影本附卷可稽（見第一三九三三號警卷第二十一頁至第二十三頁）。倘
其所供屬實，則原判決所載綽號「明鴻」（或「明煌」）之不詳姓名成年男子，並非
不能依卷內資料查明以確定其真實之姓名及年籍。原判決對此未予詳查，並於事實欄
明確記載，亦欠允當。(二)、原判決事實欄內載稱：上訴人等僱用朱俊樺擔任挖土機司
機共同竊取砂石「得手後」，由綽號「明鴻」之不詳姓名成年男子，在現場負責安排
將「贓物」分別運往大晟砂石場及上開蘭陽溪五結堤防工程工地等情。依其所載意旨
，似認該綽號「明鴻」之男子，係在上訴人等竊盜行為完成後，始由其負責安排運送
贓物。則原判決事實內既未記載該綽號「明鴻」之男子與上訴人等或其他共犯有何共
同竊盜犯意之聯絡，且所記載其參與實施之行為，又係竊盜完成後之運送贓物工作。
則原判決理由內謂綽號「明鴻」之不詳姓名成年男子與上訴人等及其他共犯之間均有
犯意之聯絡與行為之分擔，均為共同正犯，自有事實與理由矛盾之違法。(三)、卷查本
案共犯張榮顯、陳俊毓在警訊中分別供稱，係綽號「史豔文」之人叫渠等至前述行水
區內載運砂石至大晟砂石場等語（見第一三九三三號警卷第十七頁反面、第十八頁、
第三十四頁反面）。其後於偵查中及第一審審理時亦作相同之供述（見偵查卷第十七
頁、第七十一頁反面、第一審八十四年十二月十一日審理筆錄）。而綽號「史豔文」
者即為戴揚經，亦據張榮顯在偵查中指認其口卡明確（見同前警卷第二十三頁、偵查
卷第七十一頁反面）。且戴揚經於偵查中亦坦承其綽號為「史豔文」，並自承渠有電
召張榮顯於前述時間至上開處所載運砂石之事實（見偵查卷第一○一頁正反面）。倘
上開供證屬實，則戴揚經與本案似亦有共犯之嫌疑，究竟戴揚經是否亦參與本案之犯
罪？亦有併予查明之必要，原判決對此未予詳查，亦有調查未盡之違法。(四)、原判決
採用乙○○八十四年六月二十九日警訊筆錄，及朱俊樺在第一審八十五年六月七日訊
問筆錄，作為本件犯罪事實認定之依據。並於理由內引載上開筆錄內容。惟依原判決
理由所引載之筆錄內容觀之，其中「被告乙○○供稱：現場是丙○○及甲○○指使盜
採砂石，所盜採之砂石均運往大晟砂石場銷贓……，」、「另同案被告即挖土機司機
朱俊樺自承：……八十四年六月二十五日前一個星期左右，丙○○偕同甲○○到大晟
砂石場向公司領取十萬元左右之砂石款項，因他們之前就開始挖來賣，並以一台九百
元販售，……」等語（見原判決第三頁第十三、十四行，第四頁第五行、第十一至十
三行）。倘乙○○、朱俊樺上開供述為真實，則丙○○、甲○○等人似於本案發生之
前即已開始盜採砂石，並將所盜採之砂石以每台車新台幣（下同）九百元之價格販售
予大晟砂石場，且已於八十四年六月二十五日前約一個星期許，向大晟砂石場向公司
領取約十萬元之砂石款項。則原判決引用上開筆錄內容，認定渠等盜採砂石之時間係
自八十四年六月二十三日上午八時起，至同年月二十五日上午九時三十分許止，已與
前述筆錄內容不符。且丙○○、李茂新等人既係將所盜採之砂石販售予大晟砂石場，
則大晟砂石場之負責人丁○○是否知情﹖其究係以共同竊盜之意思而參與本件犯罪，
抑或係以故買贓物之意思向丙○○、甲○○、乙○○等人購買盜採之砂石，即非無疑
。究竟乙○○、朱俊樺上開供述是否屬實？自仍有待深入詳查探究明白之必要。原審
未予詳查剖析釐清，且所認定之事實復與所採用之筆錄內容不符，難謂無調查未盡及
證據上理由矛盾之違法。(五)、按在行水區內擅採砂石、堆置砂石或傾倒廢土，致生公
共危險者，應依水利法第九十二條之一後段論罰，此觀之水利法第七十八條第一項第
三款、第九十二條之一後段規定甚明。原判決既認定上訴人等共同在前述行水區內盜
採砂石，自應就其是否因而致生公共危險，加以調查認定，並於判決內說明其認定之
理由，以作為適用法律之依據。原判決雖於事實欄記載上訴人等之盜採砂石行為對上
開河川、橋樑尚未至危險程度。然並未於判決內說明其為此項認定之依據，及何以不
應適用前述規定論罰之理由，亦有理由不備之違法。以上或為上訴意旨所指摘，或為
本院得依職權調查之事項，應認原判決關於丁○○、乙○○、丙○○、甲○○部分有
撤銷發回之原因。又本件雖屬刑事訴訟法第三百七十六條第二款所列之案件，惟於修
正刑事訴訟法施行前原得上訴於第三審法院，且已繫屬於法院，依刑事訴訟法施行法
第五條第一項規定，仍應依施行前之法定程序終結之，附此敘明。
據上論結，應依刑事訴訟法第三百九十七條、第四百零一條，判決如主文。
中      華      民      國    八十八    年      九      月     十六     日
                              最高法院刑事第八庭
                                  審判長法官  吳  雄  銘
                                        法官  池  啟  明
                                        法官  石  木  欽
                                        法官  郭  毓  洲
                                        法官  白  文  漳
      右正本證明與原本無異
                                              書  記  官
中      華      民      國    八十八    年      九      月     二十     日
